ACORDAO-COMPLETO-2365097

ACÓRDÃO 1807/2019 ATA 28/2019 - PLENÁRIO

VISTOS, relatados e discutidos estes autos que cuidam de Embargos de Declaração opostos pelo Conselho Federal de Química - CFQ contra o Acórdão 1548/2019-TCU-Plenário.
ACORDAM os Ministros do Tribunal de Contas da União, reunidos em Sessão de Plenário, ante as razões expostas pelo Relator, e com fundamento nos arts. 32, inciso II, e 34 da Lei 8.443/1992, c/c o art. 287 do Regimento Interno/TCU, em:
9.1. conhecer destes embargos de declaração, dar-lhes provimento parcial para reformar o Acórdão 1548/2019-TCU-Plenário, conferindo a seguinte redação ao item 9.2 do referido julgado:
"9.2. determinar, nos termos do art. 250, inciso II, do Regimento Interno/TCU, ao Conselho Federal de Química que se abstenha de prorrogar o contrato oriundo da Concorrência 3/2018, e, caso haja necessidade de continuidade dos serviços, adote providências com vistas à realização de nova licitação livre das irregularidades identificadas nestes autos;" 
9.2. dar ciência desta deliberação ao embargante e à empresa Calix Propaganda Ltda., bem como aos seus advogados legalmente constituídos, nos termos do art. 179, § 7º, do RI/TCU.

Embargos de declaração interpostos contra decisão que expediu determinação ao embargante em processo de processo de representação acerca de irregularidades na concorrência destinada à contratação de serviços de publicidade prestados por intermédio de agência de propaganda.

Conselho Federal de Química.

3. Embargante: Conselho Federal de Química (33.839.275/0001-72).

13.1. Ministros presentes: José Mucio Monteiro (Presidente), Walton Alencar Rodrigues, Benjamin Zymler, Raimundo Carreiro, Ana Arraes, Bruno Dantas e Vital do Rêgo.
13.2. Ministros-Substitutos convocados: Augusto Sherman Cavalcanti e Marcos Bemquerer Costa (Relator).
13.3. Ministros-Substitutos presentes: André Luís de Carvalho e Weder de Oliveira.

ACORDAO-COMPLETO-2420513

Acórdão de Relação 2088/2020 - Plenário

Acórdão de Relação

MARCOS BEMQUERER

Ministro-Substituto Marcos Bemquerer Costa.

Trata-se dos Embargos de Declaração opostos pelo Conselho Federal de Química - CFQ contra o Acórdão 1548/2019-TCU-Plenário, proferido nos autos da Representação formulada pela empresa Calix Propaganda Ltda., acerca de possíveis irregularidades na Concorrência 3/2018, conduzida pela referida entidade, para a contratação de serviços de publicidade prestados por intermédio de agência de propaganda, pelo período de doze meses, prorrogáveis nos termos do inciso II do art. 57 da Lei 8.666/1993, com valor estimado de R$ 9.800.000,00.
2.	Mediante o referido Acórdão, a presente Representação foi conhecida e considerada parcialmente procedente, tendo sido assinado prazo de 15 dias para que o CFQ promovesse a anulação da Concorrência 3/2018 e dos atos dela decorrentes.
3.	Nesta etapa, o embargante apresenta considerações a respeito: da importância da participação do profissional de publicidade e marketing do CFQ na subcomissão técnica; da previsão, no art. 51 da Lei 8.666/1993, de que ao menos dois servidores qualificados participem da comissão permanente ou especial de licitação; da falta de apresentação de pedido de impugnação administrativa ao edital em tempo hábil quanto à formação da subcomissão técnica; da correspondência entre o julgamento das propostas e o definido no edital.
4.	Também ressalta a importância da campanha publicitária, pioneira na história do CFQ, assim como os esforços de gestão empreendidos para a consecução da campanha idealizada. Afirma que um processo licitatório como o realizado não é finalizado em menos de seis meses.
5.	Por fim, alega a existência de omissão no Acórdão, pois considera não ter sido analisado o argumento apresentado pelo CFQ a respeito do Mandado de Segurança (Processo 1010681-65.2019.4.01.3400) contra a Concorrência em tela, que teve pedido liminar indeferido pelo juízo da 4ª Vara Federal de Brasília/DF. 
	É o Relatório.

Gustavo Henrique Carvalho Schiefler, OAB/SP 350.031; Jair de Oliveira Freitas, OAB/DF 12.754; e Leandro Coelho Conceição, OAB/DF 30.328.

Não atuou.

EMBARGOS DE DECLARAÇÃO OPOSTOS A ACÓRDÃO PROFERIDO EM PROCESSO DE REPRESENTAÇÃO contra DETERMINAÇÃO PARA ANULAÇÃO DE CERTAME E DOS ATOS DELE DECORRENTES. SUSCITADA omissão. CONHECIMENTO dos embargos. provimento parcial. determinação. ciência.

REPRESENTAÇÃO (REPR)

não atuou.

Trata-se de Embargos de Declaração opostos pelo Conselho Federal de Química - CFQ contra o Acórdão 1548/2019-TCU-Plenário, proferido, em 3/7/2019, nos autos da Representação formulada pela empresa Calix Propaganda Ltda., acerca de possíveis irregularidades na Concorrência 3/2018, conduzida pela referida entidade, para a contratação de serviços de publicidade prestados por intermédio de agência de propaganda, pelo período de doze meses, prorrogáveis nos termos do inciso II do art. 57 da Lei 8.666/1993, com valor estimado de R$ 9.800.000,00.
2.	Mediante o referido Acórdão, a presente Representação foi conhecida e considerada parcialmente procedente, tendo sido assinado prazo de 15 dias para que o CFQ promovesse a anulação da Concorrência 3/2018 e dos atos dela decorrentes.
3.	Lembro que o aludido certame tem como norma específica de regência a Lei 12.232/2010, que disciplina a licitação e a contratação pela administração pública de serviços de publicidade prestados por agências de propaganda.
4.	Ante as irregularidades noticiadas pela Representante, ficou confirmada falha na formação da subcomissão técnica, responsável pelo julgamento das propostas técnicas da concorrência, que se deu pelo tipo "melhor técnica".
5.	Em resumo, foi identificado que, embora a escolha dos membros da subcomissão técnica devesse se dar por sorteio entre os nomes de uma relação de, no mínimo, o triplo do número de integrantes da subcomissão (art. 10, § 2º, Lei 12.232/2010) , um dos três membros previstos para a formar a subcomissão foi definido pelo CFQ. Ademais, a relação da qual foram sorteados os outros dois integrantes continha apenas seis nomes.
6.	Além da irregularidade na formação da subcomissão técnica, verificou-se que não houve motivação e transparência suficiente no julgamento do recurso administrativo interposto por uma das licitantes, de forma que possibilitasse a apreciação por este Tribunal da objetividade da atribuição de pontos às propostas técnicas.
7.	Em 19/7/2019, antes de ser notificado da referida deliberação, o CFQ, representado por seu Presidente, Sr. José de Ribamar Oliveira Filho, por meio de advogado constituído nos autos, opôs os presentes embargos de declaração, alegando que a deliberação é omissa por ter deixado de avaliar informação apresentada pelo CFQ, em sede de manifestação prévia, a respeito do Mandado de Segurança (Processo 1010681-65.2019.4.01.3400) impetrado contra a Concorrência em tela, que teve pedido liminar indeferido pelo juízo da 4ª Vara Federal de Brasília/DF. A referida decisão teve por base os seguintes fundamentos:
" (...) A impetrante salienta (em fase judicial, não na fase administrativa onde não se insurgiu) ausência de sorteio exigido pela Lei n° 12.232/2010. Ocorre que, o Conselho só possui 1 único profissional capacitado (lembre-se, aqui, que o tipo de licitação é melhor técnica) da área para integrar a subcomissão temática reclamada pela Lei supra. Assim, não houve sorteio porque só há 1 membro que poderia ocupar a cadeira na subcomissão. A Lei requer que seja indicado alguém sem vínculo com a pessoa jurídica ou órgão se não houver profissional da área de comunicação e marketing. O que não é o caso dos autos. Sendo assim, indefiro o pedido liminar." (peça 43, p. 19-21) 
8.	O embargante, em acréscimo, na forma de esclarecimentos, apresentou considerações a respeito da importância da participação do profissional de publicidade e marketing do CFQ na subcomissão técnica; da previsão, no art. 51 da Lei 8.666/1993, de que ao menos dois servidores qualificados participem da comissão permanente ou especial de licitação; da falta de apresentação de pedido de impugnação administrativa ao edital em tempo hábil quanto à formação da subcomissão técnica; e da correspondência entre o julgamento das propostas e o definido no edital.
9.	Ressaltou, ainda, a importância da campanha publicitária, pioneira na história do CFQ, assim como os esforços de gestão empreendidos para a consecução da campanha idealizada.
10.	Analisada a admissibilidade destes Embargos de Declaração, pode o Tribunal deles conhecer, porquanto opostos de forma tempestiva e em consonância com os requisitos aplicáveis à espécie, previstos no art. 34 da Lei 8.443/1992.
11.	Preliminarmente, cabe ressaltar, desde logo que os Embargos de Declaração são, em regra, recurso integrativo, que objetivam extirpar da decisão embargada os vícios suscitados - no caso, a omissão - entendidos como aqueles advindos do próprio julgado e prejudicial à compreensão de causa, e não aqueles que entenda a embargante, ainda mais como meio transverso a impugnar os fundamentos da decisão recorrida.
12.	A via recursal escolhida tem natureza peculiar, cuja fundamentação é vinculada, visto que seu objetivo é estritamente afastar quaisquer vícios de determinada deliberação. Os vícios alegados devem estar contidos dentro dos termos do inteiro teor da deliberação atacada, composta por relatório, voto e acórdão.
13.	No presente caso, o embargante alega não ter sido avaliada a informação contida na manifestação prévia do CFQ sobre o processo judicial em que a Representante não logrou êxito em anular a Concorrência 3/2018.
15.	A esse respeito, cumpre esclarecer que as decisões proferidas na esfera judicial não fazem coisa julgada no âmbito administrativo, pois, consoante o princípio da independência das instâncias pacificado no magistério jurisprudencial desta Corte, não há litispendência entre processos em curso no TCU e procedimentos investigatórios ou processos em andamento no Poder Judiciário.
16.	Nesse sentido, cito, entre outros, excerto do Acórdão 30/2016-TCU-Plenário, rel. min. Augusto Nardes:
"O princípio da independência das instâncias permite ao TCU apreciar, de forma plena, a boa e regular gestão dos recursos públicos federais, mesmo nos casos em que as irregularidades também estejam sendo apuradas em outras instâncias administrativas ou judiciais. O juízo administrativo só se vincula ao penal quando neste último é afirmada, categoricamente, a inexistência do fato ou que o acusado não foi o autor do ilícito."
17.	Essa interpretação tem assento no plexo de competências constitucionais e legais atribuídas a esta Corte de Contas pelo ordenamento jurídico. De ressaltar que os autos de controle externo são submetidos a normas específicas que regulam a processualística de contas aplicada a esta Casa, Lei 8.443/1992 (Lei Orgânica) e Regimento Interno do TCU, de tal forma que este Tribunal verifica a boa e regular aplicação de recursos federais quanto aos aspectos da legalidade, legitimidade e economicidade, em vista da autonomia e da independência desta Casa e de sua jurisdição sobre os recursos da União, todas outorgadas pela Constituição Federal, nos termos do art. 71.
18.	Nesse contexto, divisa-se, à guisa cristalina, que são regras, processos, ritos, sanções e instâncias de responsabilização que não se confundem. Noutras palavras, a atividade de controle externo é competência que não se baralha com a apuração de ilícitos na esfera judicial.
19.	Ademais, no presente caso, a deliberação proferida no âmbito do Processo 1010681-65.2019.4.01.3400 sequer determinou o prosseguimento do certame, apenas não deu provimento ao pleito do impetrante para a sua suspensão.
20.	Por ser irrelevante para a decisão deste Tribunal e por ter sido trazida aos autos como mera informação pelo CFQ, o indeferimento da liminar requerida pela empresa Calix Propaganda Ltda. não foi tratada de forma explícita no voto que fundamentou o Acórdão ora recorrido.
21.	No que tange aos demais argumentos trazidos na peça como esclarecimentos, para os quais não foram apontados os vícios de obscuridade, contradição ou omissão, deixo de me manifestar, pois não cabe, neste momento, rediscutir o mérito.
22.	Todavia, me atento à relevante notícia, desconhecida na data em que o Acórdão ora embargado foi proferido, de que a execução do contrato já estava em andamento.
23.	Conforme explicado na peça recursal, o plano de publicidade institucional idealizado pela entidade é pioneiro e tem como objetivo dar visibilidade à atuação do Conselho e fortalecer suas ações finalísticas. Destaque foi dado ao mês de junho deste ano, no qual se insere o Dia Nacional do Químico.
24.	De acordo com o resumo constante da peça 43, p. 25-35, a maior parte dos investimentos previstos está concentrada em datas já ocorridas. Portanto, caso comprovada a liquidação da despesa, deve o órgão adimplir com o compromisso firmado, por meio do pagamento a empresa executora.
25.	Acrescente-se que algum evento publicitário que esteja em execução, como por exemplo, a exibição de mídia em painel estático em aeroporto (indicada à peça 43, p. 32) , caso tenha sua suspensão antes do prazo previsto para o término, poderá gerar prejuízos, ante os acordos já realizados. 
26. 	Assim, tendo em vista não ter sido verificado qualquer prejuízo financeiro à Administração em decorrência do resultado final do certame em análise, entendo possível, em caráter excepcional, ante a informação recentemente trazida ao meu conhecimento de que o contrato está em pleno andamento, acolher os embargos declaratórios.
27.	Desse modo, e sem deixar de avaliar a existência de falhas no processo licitatório, entendo admissível dar seguimento ao contrato em execução, mas sem a possibilidade de prorrogação de prazo. Caso, ao fim do contrato, o CFQ ainda vislumbre dar continuidade aos serviços de publicidade, deverá promover nova licitação livre das irregularidades identificadas nestes autos.
	Nessas condições, voto por que seja adotada a Deliberação que ora submeto a este Colegiado.
T.C.U., Sala das Sessões, em 31 de julho de 2019.
MARCOS BEMQUERER COSTA
Relator